臺灣高等法院民事裁定
108年度重上字第413號
上  訴  人  李詹扶美




上列上訴人與被上訴人張中翰等間請求確認抵押權設定登記無效
等事件，上訴人對於中華民國109年9月9日本院108年度重上字第
413判決提起上訴，本院裁定如下：
    主  文
上訴人應於本裁定正本送達後柒日內，補正委任律師或具律師資
格之關係人為訴訟代理人之委任書，暨補繳上訴第三審裁判費新
臺幣參拾萬參仟壹佰貳拾元，如逾期不補正，即駁回其上訴。 
    理  由
按對於財產權之訴訟，提起民事第三審上訴，應依民事訴訟法
  第77條之16規定，繳納裁判費，此為法定必備程式，上訴不合
  程式或有其他不合法之情形而可以補正者，原第二審法院應定
  期間命其補正，如不於期間內補正，應以裁定駁回之，民事訴
  訟法第481條準用第442條第2項定有明文。上訴所得受之利益
  ，應依上訴之聲明定之。計算上訴利益，準用關於計算訴訟標
  的價額之規定。訴訟標的之價額，由法院核定；定訴訟標的之
  價額，以起訴時之交易價額為準；無交易價額者，以原告就訴
  訟標的所有之利益為準。又以一訴主張數項標的者，其價額合
  併計算之。但所主張之數項標的互相競合或應為選擇者，其訴
  訟標的價額，應依其中價額最高者定之，民事訴訟法第466條
  第4項、第77條之1第1項、第2項、第77條之2第1項分別定有明
  文。因債權之擔保涉訟，以所擔保之債權額為準；如供擔保之
  物其價額少於債權額時，以該物之價額為準，同法第77條之6
  亦有明文。債權人代位債務人對第三人起訴，係以債務人與第
  三人間之債權債務關係為訴訟標的，故代位訴訟之標的價額，
  應就債務人與第三人間權利義務關係定之。而債權人行使撤銷
  權之目的，在使其債權獲得清償，故應以債權人因撤銷權之行
  使所受利益為準，原則上以債權人主張之債權額，計算其訴訟
  標的價額；但被撤銷法律行為標的之價額低於債權人主張之債
  權額時，則以該被撤銷法律行為標的之價額計算（最高法院10
  8年度台抗字第1042號裁定意旨參照）。再按預備之訴，係以
  先位之訴無理由時，請求法院就備位之訴為判決所合併提起之
  訴訟，其訴訟標的應以其中價額最高者定之（最高法院103年
  度台抗字第223號裁定意旨參照）。
又按對於第二審判決上訴，上訴人應委任律師為訴訟代理人。
  但上訴人或其法定代理人具有律師資格者，不在此限。上訴人
  之配偶、三親等內之血親、二親等內之姻親，或上訴人為法人
  、中央或地方機關時，其所屬專任人員具有律師資格並經法院
  認為適當者，亦得為第三審訴訟代理人。第1項但書及第2項情
  形，應於提起上訴或委任時釋明之。上訴人未依第1項、第2項
  規定委任訴訟代理人，或雖依第2項委任，法院認為不適當者
  ，第二審法院應定期先命補正。逾期未補正亦未依第466條之2
  為聲請者，第二審法院應以上訴不合法裁定駁回之，民事訴訟
  法第466條之1亦有明定。　
經查：
　㈠上訴人於原審以被上訴人及視同被上訴人為共同被告，先位
    聲明為：⒈確認被上訴人與視同被上訴人於民國107年1月5日
    就如本院判決附表所示之不動產（下稱系爭不動產）所為之
    最高限額新臺幣（下同）1,950萬元抵押權（下稱系爭抵押
    權）設定登記行為，及於107年1月10日以信託為原因，登記
    為上訴人所有（下稱系爭信託）登記行為均無效。⒉被上訴
    人應將系爭抵押權登記及系爭信託登記予以塗銷。備位聲明
    則為：⒈被上訴人及視同被上訴人間系爭抵押權設定債權行
    為、系爭抵押權設定物權行為、系爭信託債權行為，及系爭
    信託物權行為應予撤銷；⒉被上訴人應將系爭抵押權登記及
    系爭信託登記予以塗銷。原審判決上訴人先位之訴全部勝訴
    ，未就備位之訴予以審理。被上訴人就敗訴部分，上訴聲明
    不服。嗣本院於審理後，認定上訴人先位之訴無理由而予駁
    回，惟就上訴人備位請求撤銷系爭信託債權行為及系爭信託
    物權行為，及塗銷系爭信託登記部分予以准許，並駁回其餘
    之訴。　
　㈡茲上訴人不服本院第二審判決，提起第三審上訴，上訴聲明
    為：原判決不利上訴人部分廢棄，發回本院更為審理。核其
    先位聲明訴訟標的包括確認系爭抵押權設定債權行為、系爭
    抵押權設定物權行為、系爭信託債權行為，及系爭信託物權
    行為無效之訴，及代位訴請塗銷系爭抵押權設定登記及信託
    登記訴訟，前開各項請求雖屬不同訴訟標的，但自經濟上觀
    之，其訴訟標的互相競合，應以高者為準。
　㈢關於上訴人訴請確認被上訴人與視同被上訴人間系爭抵押權
    設定債權行為、系爭抵押權設定物權行為無效，及塗銷系爭
    抵押權設定登記部分，系爭不動產之交易價額為2,160萬元
    ，高於系爭抵押權擔保之債權額1,200萬元，依民事訴訟法
    第77條之6之規定，此部分之訴訟標的價額應核定為1,200萬
    元。
　㈣就上訴人訴請確認系爭信託債權行為、系爭信託物權行為無
    效，及塗銷系爭信託登記部分，按所謂信託利益，除信託行
    為另有約定外，係指受益人因信託之成立而享有之利益（信
    託法第17條第1項規定參照）。依系爭信託契約書之記載內
    容，系爭信託契約之受益人為視同被上訴人，「信託權利」
    之種類、範圍為系爭不動產（見原法院卷第95頁），足見其
    上關於「信託權利價值」總金額10萬元之記載，僅係辦理登
    記時任意填載不動產標的物之價值數額，俾登記機關計收登
    記費之依據，並非系爭信託契約信託利益之約定。上訴人訴
    請塗銷系爭信託登記，既在回復系爭不動產之所有權，則上
    訴人就此部分訴訟標的所有之利益即為系爭不動產之利益，
    自應以系爭不動產起訴時之交易價額2,160萬元作為核定訴
    訟標的價額之依據。　　
　㈤依前開說明，上訴人所提先位訴訟之數項請求，既應依其中
    價額最高者定之，因前開各項請求中，係以請求塗銷系爭信
    託登記部分之訴訟標的價額為最高額，故於上訴人就已繫屬
    於本院之先位之訴敗訴部分，提起第三審上訴時，其上訴利
    益訴訟標的價額即應以2,160萬元核定之。
　㈥至上訴人備位之訴部分，上訴人之債權額即系爭不動產買賣
    價金尾款1,726萬元，而被撤銷之系爭抵押權設定債權行為
    及系爭抵押權設定物權行為標的之價額為1,200萬元，被撤
    銷系爭信託債權行為及系爭信託物權行為標的之價額為2,16
    0萬元，已如前述，則撤銷系爭抵押權設定債權行為及系爭
    抵押權設定物權行為部分訴訟標的價額為1,200萬元；撤銷
    系爭信託債權行為及系爭信託物權行為部分訴訟標的價額為
    1,726萬元，並以較高之1,726萬元核定之。
　㈦準此，上訴人既以一訴為先、備位之主張，其訴訟標的價額
    之核定自無法除外先位之訴而僅依備位之訴為計，以此二者
    既互相競合，本件自應以價額最高之先位聲明訴訟標的價額
    2,160萬元核定其訴訟標的價額，應徵第三審裁判費30萬3,1
    20元，未據上訴人繳納，其上訴不合程式，本院依法應定期
    先期補正。
  ㈧另上訴人未依規定提出委任律師或具律師資格之關係人為訴
    訟代理人之委任狀，其上訴程式亦有欠缺。
綜上所述，茲命上訴人應於本裁定正本送達後7日內，如數向本
  院繳納第三審裁判費30萬3,120元，及提出委任律師或具律師
  資格之關係人為訴訟代理人之委任狀，逾期未補正，即駁回其
  上訴。爰裁定如主文。　　
爰裁定如主文。 
中　　華　　民　　國　　109 　年　　11　　月　　10　  日
                  民事第五庭   
                        審判長法  官  賴劍毅
                              法  官  洪純莉
                              法  官  陳君鳳
正本係照原本作成。
核定訴訟標的價額部分，如不服裁定得於收受送達後10日內向本
院提出抗告狀，並繳納抗告費新臺幣1千元。
命補繳裁判費部分不得抗告。
中　　華　　民　　國　　109 　年　　11　　月　　11　　日

    　　　　　　　　　　　　　書記官  郭姝妤